臺灣高等法院臺南分院刑事判決　　　　　　　 九十三年度上易字第二二六號　 Ｃ
　　　上　訴　人　臺灣臺南地方法院檢察署檢察官
　　　上　訴　人
　　　即　被　告　丁　○　○
　　　選任辯護人　楊　勝　夫
　　　被　　　告　戊　○　○
　　　選任辯護人　林　德　昇　律師
　　　被　　　告　丙　○　○
右上訴人因被告等傷害等案件，不服臺灣臺南地方法院九十二年度易字第一二六九號
中華民國九十三年三月十七日第一審判決（起訴案號：臺灣臺南地方法院檢察署九十
二年度營偵字第九二九、一一四八號），提起上訴，本院判決如左：
      主      文
上訴駁回。
丁○○緩刑貳年。
      事      實
一、丁○○係臺灣省嘉南農田水利會菁寮區小組長兼掌水工，於九十二年六月一日晚
    間七時許，在臺南縣後壁鄉○○段菁寮區第三小區灌溉溝渠前，因不同意戊○○
    （乙○○、丙○○之父）、乙○○、丙○○父子三人，攔阻水源灌溉渠等所種植
    破布子之田園等問題，發生口角衝突，丁○○則欲拆除阻水砂包，遂引丙○○不
    滿，基於傷害之犯意，以拳毆打丁○○之頭部、身體等處數下，丁○○被毆後亦
    基於傷害之概括犯意，出拳毆打丙○○之左臉頰，致二人遂雙雙跌入農田，戊○○見狀，乃向前制止丙○○之毆打行為，惟丁○○於起身後，復承前開傷害犯意
    ，憤而朝乙○○左臉部揮打，乙○○受此攻擊，基於傷害之犯意，出拳毆打丁○○之頭部並將丁○○推倒於農路，其三人之互毆行為，分別造成丁○○受有頭部
    外傷、後枕部頭皮下血腫二ｘ二公分、腦震盪、臉部挫裂傷三ｘ０．二公分、胸
    部挫傷、右腕皮下出血二×一公分、左手腕皮下出血一×一及一ｘ一公分、左眼
    眶挫瘀傷等傷害；丙○○受有左臉頰約三×三公分瘀血腫脹之傷害；乙○○受有
    左側臉頰約四×四公分紅腫等傷害。
二、案經丁○○、丙○○、乙○○訴由臺南縣警察局白河分局報請臺灣臺南地方法院
    檢察署檢察官偵查起訴。
      理      由
壹、有罪部分：
一、訊之被告丙○○、乙○○對於右揭時地因農田之水源灌概問題而產生口角，被告
    丙○○、乙○○並出手毆打被告丁○○之行為均供承不諱；訊之上訴人即被告丁○○則矢口否認有傷害乙○○丙○○犯行，辯稱：伊沒有打乙○○、丙○○，是
    乙○○、丙○○、戊○○共同毆打伊云云。
二、經查：
  (一)被告丙○○、乙○○部分
    被告丙○○、乙○○均供承確有右述毆打告訴人丁○○之犯行，核與證人即被告
    戊○○結證稱被告丙○○、乙○○毆打告訴人丁○○之情節（被告丙○○、乙○○係先後遭告訴人丁○○毆打後還手）相符，並與告訴人丁○○所為遭被告丙○○、乙○○二人毆打之指訴大致相符，而告訴人丁○○受有前開傷害乙節，亦有
    營新醫院甲種診斷證明書一份、丁○○受傷相片二張在卷可稽，被告丙○○、乙○○之自白核與事實相符，渠等先後個別傷害告訴人丁○○之犯行洵堪認定。
  (二)被告丁○○部分
  1.查本件證人即告訴人丙○○於原審審理時具結後證稱：丁○○先以拳頭打丙○○
    左臉，丙○○才揮拳打丁○○頭及身體四、五下，伊等父親（即戊○○）還罵丙○○跟這種人打架幹嘛，之後，丙○○與丁○○雙雙趺入水池等語。證人即告訴
    人乙○○亦證稱：丁○○先打哥哥丙○○，丙○○就還手，之後丁○○以右拳打
    伊左臉，伊始握拳以右手打丁○○頭部並推他，黃某就跌倒在農路上，頭部受傷
    ，伊父（即戊○○）即拉伊，叫伊住手等語。核與證人即被告戊○○於原審結證
    稱：丁○○打丙○○，丙○○回打，伊拉起丙○○，丁○○起來後又打乙○○，
    乙○○又推他，伊罵二個孩子（即丙○○與乙○○）不要和這種人打架等語。惟
    被告丁○○係臺灣省嘉南農田水利會菁寮區小組長兼掌水工，當時為掌水灌溉，
    且戊○○、乙○○、丙○○父子三人在場，依常情寡不敵眾，應無挑釁打人之理
    ，故告訴人丙○○與被告丁○○揮拳毆之順序，應是乙○○先動手毆打，較合
    情理。亦因此丁○○認受委屈而向警方提出告訴，至於丙○○、乙○○係得知被
    告後始驗傷提出告訴。
  2.又告訴人丙○○、乙○○於事發後四日之九十二年六月五日前往奇美醫院驗傷結
    果，確實分別有左臉頰約三×三公分瘀血腫脹，及左側臉頰約四×四公分紅腫之
    傷害等情，亦有奇美醫學中心診斷證明書二份在卷可稽，而證人即為被告丙○○
    、乙○○出具前開診斷證明書之醫師甲○○於偵查中證稱：被告二人傷勢由伊診
    斷，診斷書上記載傷勢沒有錯，他們二人前來門診要求開立診斷證明書，其二人
    傷勢不嚴重，只是輕傷，不是新傷，但無法判斷何時造成，據二人主述是與人打
    架造成，未說明與何人，一般紅腫或瘀血是事發三、四天後才看得出來，如是剛
    發生則不明顯，紅腫或瘀血浮顯時看起來即為舊傷，至於丙○○左姆指扭傷部分
    ，是丙○○主述，伊所見是左姆指輕微腫脹，無法判定受傷時間等語（詳偵查卷
    第六一頁）。並於本院結證稱：診斷書上記載傷勢沒錯，他們前來門診並非治療
    ，僅要求開立診斷證明書，因未表明係訴訟用，所以沒拍照．．，其二人之傷甚
    輕，如非特別告知或仔細觀察，並不明顯，所以前一日警察沒注意到應有可能等
    語。再觀諸告訴人丙○○、乙○○所受之傷勢（除丙○○左手姆指扭傷部分以外
    ）在於臉部，應非毆打被告丁○○身體時，觸及被告丁○○身體所造成之傷害。
    綜合上述各節，再參諸被告丁○○亦不否認其於六月一日確有因農田之水源灌溉
    問題與告訴人發生爭執等情以觀，告訴人丙○○、乙○○所受右述傷勢（除丙○○左手姆指扭傷部分以外），應係九十二年六月一日遭被告丁○○毆打所致無訛
    。至丙○○診斷證明書上另有左手姆指扭傷之記載則不能排除係被告丙○○毆打
    告訴人丁○○時自傷之結果，尚難遽而認定係遭被告丁○○所傷。又證人即九十
    二年六月四日為告訴人丙○○、乙○○製作警詢筆錄之臺南縣警察局白河分局菁
    寮派出所員警蔡源德於偵查中證稱：丙○○、乙○○於九十二年六月四日時，均
    陳稱有紅腫，但有無說明何處紅腫已無印象，亦沒注意其二人臉頰有無紅腫等語
    ，依其語意，並非否定告訴人丙○○、乙○○受有右開傷勢，且核與證人甲○○
    所證情節相符，是其證言非但不足為有利於被告丁○○判斷之依據，反益證告訴
    人二人所指訴因被告丁○○之行為造成紅腫傷害之可信。被告丁○○確有毆打告
    訴人丙○○、乙○○之行為，已堪認定，其猶執前詞置辯，委無足取。
  3.按正當防衛必須對於現在不法之侵害始得為之，侵害業已過去，或無從分別何方
    為不法侵害之互毆行為，均不得主張防衛權，而衡之一般社會經驗法則，互毆係
    屬多數動作構成單純一罪而互為攻擊之傷害行為，縱令一方先行出手，而還擊之
    一方在客觀上苟非單純對於現在不法之侵害為必要排除之反擊行為，因其本即有
    傷害之犯意存在，則對其互為攻擊之還手反擊行為，自無主張防衛權之餘地，最
    高法院著有九十二年度台上字第三０三九號判決可資參照。被告丁○○既係遭告
    訴人丙○○毆打，心有不甘，再行反擊丙○○，並先行攻擊乙○○，則揆諸右揭
    說明，自難認告訴人丙○○、乙○○對被告丁○○有現時不法侵害之情形發生，
    被告丁○○自不得主張正當防衛，被告丁○○於九十二年十二月十七日具狀表示
    ，縱其有傷害行為，則其所為係屬正當防衛云云，即屬無據，同無可採。至被告
    丙○○應屬先行攻擊；被告乙○○則於被告丁○○已完成毆打行為後，再為上述
    傷害行為，已如前述，則渠等對於被告丁○○所為傷害行為，亦不得主張正當防
    衛，併此敘明。
三、綜上所述，本件事證明確，被告丁○○所辯不足採信，被告丙○○、乙○○、丁○○三人傷害犯行洵堪認定，應依法論科。
四、核被告丙○○、乙○○、丁○○所為，均係犯刑法第二百七十七條第一項傷害罪
    。被告丁○○先後二次傷害犯行，時間可以分隔但緊接，手法亦相同，且係犯為
    構成要件相同之罪名，顯係基於概括犯意而為，應依連續犯之規定以一罪論，並
    依法加重其刑。
貳、無罪部分：
一、公訴意旨另以：戊○○於九十一年六月一日，在臺南縣後壁鄉○○段菁寮區第三
    小區灌溉溝渠前，因農田之水源灌溉問題，與丁○○發生口角衝突，竟基於傷害
    之犯意，毆打丁○○，與被告丙○○、乙○○（經判處罪刑，如前所述）共同造
    成丁○○受有前開傷害，因認其涉有傷害罪嫌等語。
二、按犯罪事實應依證據認定之，無證據不得認定其犯罪事實；又不能證明被告犯罪
    者，應諭知無罪之判決，刑事訴訟法第一百五十四條第二項、第三百零一條第一
    項前段分別定有明文。再認定被告有罪之事實，應憑證據，如未能發現相當之證
    據，或證據不足以證明，自不能以推測或擬制之方法，以為裁判之基礎；且認定
    犯罪事實所憑之證據，其為訴訟上之證明，須達於通常一般人均不致有所懷疑，
    而得確信其為真實之程度者，始得據為有罪之認定，倘其證明尚未達到此一程度
    而有合理之懷疑存在時，尚難為有罪之認定基礎；苟積極證據不足以為不利於被
    告事實之認定，即應為有利於被告之認定，更不必有何有利之證據，最高法院三
    十年上字第八一六號、四十年台上字第八六號、七十六年台上字第四九八六號判
    例可資參照。
三、公訴人認被告戊○○涉有傷害罪嫌，無非係以告訴人丁○○之指訴及營新醫院開
    立之甲種診斷證明書，為其所慼論據。訊之被告戊○○堅詞否認有何傷害犯行，
    辯稱：伊沒有毆打告訴人丁○○，伊在現場僅制止被告丙○○及乙○○毆打丁○○等語。
四、經查：
  (一)按告訴人之告訴，係以使被告受刑事訴追為目的，是其陳述是否與事實相符，仍
    應調查其他證據以資審認，最高法院五十二年台上字第一三００號著有判例。若
    告訴人與被告間曾有舊怨仇隙，則更非可單憑告訴人之片面指述即為被告有罪事
    實之認定，仍應參酌其他積極證據，以為論斷。本案被告戊○○對於告訴人丁○○確實受有如右開診斷證明書所載之傷害，並不爭執，然告訴人丁○○當日因灌
    溉用水問題與被告戊○○父子三人發生爭執時，遭被告丙○○、乙○○毆打乙節
    ，詳如前述，則告訴人丁○○右開診斷證明書僅能證明其當日確受有右開傷害，
    非必能證明其所受傷害確係被告戊○○參與被告丙○○、乙○○右述傷害犯行所
    共同造成。又本件案發當時，僅被告等四人在場，此外並無他人在場乙節，為其
    等所不爭，據此，則本件被告戊○○涉犯本件傷害罪名，僅有告訴人丁○○之單
    一指述為憑。
  (二)又被告戊○○與丁○○係同一祖父之堂兄弟，其等因繼承土地糾紛，自十餘年前
    起即相處不睦，互不來往，時生衝突乙節，業據證人即被告戊○○之弟弟黃啟年
    證述明確，且為被告戊○○、丁○○所是認，被告丁○○與被告戊○○既存有多
    年之嫌隙，其證言之可信性實堪質疑，即難使本院遽採為不利於被告戊○○之憑
    據，自應調查其他證據，以明被告戊○○究竟有無基於傷害之犯行。
  (三)再查被告戊○○於被告丙○○、乙○○毆打丁○○後，均曾出面制止被告丙○○
    、乙○○之暴力行為乙節，業據證人即被告丙○○、乙○○於原審一致結證明確
    。又依被告丙○○、乙○○自白毆打丁○○之手段、部位等節觀之，若謂告訴人
    丁○○之傷勢僅被告丙○○、乙○○二人共同傷害造成，亦不無可能。
五、綜上各情以觀，被告戊○○始終否認傷害犯行，而告訴人丁○○之指訴復未能使
    法院達被告戊○○確有毆打告訴人犯行之確信，實難依告訴人單一、可信度薄弱
    之指認即遽為不利於被告戊○○之認定。此外，復查無其他積極證據足資證明被
    告戊○○有何傷害告訴人丁○○之犯行。是公訴人所舉之證據尚不足以證明被告
    戊○○涉有起訴意旨所指之傷害犯行。
參、原審以被告丁○○、丙○○、乙○○罪證明確，因予適用刑法第五十六條、第二
    百七十七條第一項、第四十一條第一項前段、第四十二條第二項、罰金罰鍰提高
    標準條例第一條前段、第二條規定，並審酌被告三人係堂伯侄關係（被告丁○○
    係被告丙○○、乙○○之堂伯父），因農田灌溉用水糾紛而生本件傷害犯行、被
    告丙○○、乙○○係晚輩，年輕力壯，不思以和平方法與年邁長輩之被告丁○○
    溝通解決問題，竟揮拳相向，毫無節制，毆打被告丁○○造成之傷勢非輕，犯後
    坦認犯行，尚知悔悟；被告丁○○不思以和平方法調和灌溉用水問題，出拳毆打
    被告丙○○、乙○○，造成其二人傷勢輕微，及犯後矢口否認犯行等一切情狀，
    量處被告丁○○罰金伍仟元；被告丙○○、乙○○各量處拘役五十日，並分別諭
    知如易服勞役或易科罰金，均以三百元折算一日之標準。另認不能證明被告戊○○犯罪，依法諭知戊○○無罪之判決。本院經核原判決認事用法，並無不合有罪
    部分量刑亦妥適；諭知戊○○無罪，亦無不合。被告丁○○上訴意旨，指摘原判
    決量刑過重，為無理由；公訴人循告訴人丁○○聲請，上訴意旨就戊○○無罪部
    分，指摘原判決不當；就被告丙○○、乙○○部分，指摘原判決量刑過輕，均無
    理由，應予駁回。
肆、末查被告丁○○未曾受有期徒刑以上刑之宣告，有臺灣高等法院被告全國前案紀
    錄表在卷足憑。兼以其因執行掌水工作而與用水人發生互毆，非為私利，而被害
    人所受傷害極輕，且係受多數暴力而犯罪，歷經此次偵審程序，當知警惕，信無
    再犯之虞。本院因認其所受刑之宣告，以暫不執行為適當，爰併予宣告緩刑二年
    ，以勵自新。
據上論斷，應依刑事訴訟法第三百六十八條，刑法第七十四條第一款，判決如主文。
本案經檢察官蘇南桓到庭執行職務。
中    華    民    國      九十三      年      七      月      十三      日
                                  臺灣高等法院臺南分院刑事第一庭
                                      審判長法官  黃    崑    宗
                                            法官  蔡    長    林
                                            法官  李    文    福
右正本證明與原本無異。
不得上訴。
                                      法院書記官  李    良    倩
中    華    民    國      九十三      年      七      月      十四      日
附錄法條：
刑法第二百七十七條第一項：
傷害人之身體或健康者，處三年以下有期徒刑、拘役或一千元以下罰金。
